【裁判字號】    97,金訴,3
【裁判日期】    980227
【裁判案由】    違反證券交易法
【裁判全文】
臺灣士林地方法院刑事判決               97年度金訴字第3號
    公  訴  人  臺灣士林地方法院檢察署檢察官
    被      告  甲○○
    選任辯護人  蔡子琪律師
上列被告因違反證券交易法案件，經檢察官聲請以簡易判決處刑
（95年度偵續字第164 號），本院士林簡易庭受理後（96年度士
簡字第1231號），認不宜以簡易判決處刑，改依通常程序審理，
本院判決如下：
    主  文
甲○○無罪。
    理  由
一、公訴意旨略以：被告甲○○雖預見交付存摺等帳戶資料予他
    人使用，可能幫助他人藉此隱匿犯罪所得及行為，且一般民
    眾前往金融機構申辦帳戶並無任何特殊之限制，倘為合法收
    入，本可自行開設帳戶使用，無任意向他人借用之必要，竟
    仍不違其本意，於民國88年4 月間某日，由其外甥女即「博
    達科技股份有限公司」（下稱博達公司）董事長丙○○（所
    涉犯違反證券交易法等罪嫌，現於臺灣高等法院審理中；下
    稱他案）電洽告知有意借用帳戶，要求甲○○於88年4 月19
    日至臺北縣淡水鎮○○○路○ 段69之10號5 樓博達公司，找
    該公司財務協理徐清雄（經他案通緝中）商談出借帳戶予博
    達公司及開戶事宜後，一同至臺北縣淡水鎮○○里○○路10
    5 號淡水信用合作社竹圍分社內，申辦戶名：甲○○，帳號
    ：00-000000-0 號帳戶（下稱系爭帳戶），將該帳戶之存摺
    、提款卡、印章及密碼，交予徐清雄，供博達公司使用，丙○○與徐清雄明知該公司成立後於各該年度之獲利能力，尚
    未達到上市標準，為使公司股票能在證券交易市場公開上市
    ，而共同基於製作假帳提高銷貨業績、虛增營業數額及盈餘
    方式之概括犯意聯絡及行為之分擔，自88年起至90年6 月底
    止，在國內進行虛偽交易循環，以張建平（所涉犯證券交易
    法等罪嫌，經他案審理中）之「科拓電子工業股份有限公司
    」（下稱科拓公司）、吳貴良（經他案通緝中）之「訊泰電
    子有限公司」（下稱訊泰公司）作為配合博達公司國內虛偽
    交易之原料供應商，然博達公司就支付予科拓公司與訊泰公
    司之款項部分，雖於會計傳票虛列支票係用以支付科拓、訊
    泰公司貨款，卻未實際交由科拓公司、訊泰公司收受兌領，
    而由徐清雄依丙○○指示，將支票存入上開甲○○帳戶內提
    示（如附表一），而以上述不合營業常規之虛偽交易行為，
    使博達公司為不利益之交易，致博達公司受有開立信用狀費
    用、匯款手續費等損害，因認被告甲○○涉嫌幫助犯修正前
    證券交易法第171 條第2 款罪嫌。
二、按犯罪事實應依證據認定之，無證據不得認定犯罪事實；又
    不能證明被告犯罪者，法院應諭知無罪之判決，刑事訴訟法
    第154 條第2 項、第301 條第1 項分別定有明文。次按認定
    不利於被告之事實，須依積極證據，茍積極證據不足為不利
    於被告事實之認定時，即應為有利於被告之認定，更不必任
    何有利之證據；而刑事訴訟法上所謂認定犯罪事實之積極證
    據，係指適合於被告犯罪事實認定之積極證據而言，雖不以
    直接證據為限，間接證據亦包括在內，然而無論直接或間接
    證據，其為訴訟上之證明，須於通常一般之人均不致有所懷
    疑，而得確信其為真實之程度者，始得據為有罪之認定，倘
    其證明尚未達到此一程度，而有合理之懷疑存在而無從使事
    實審法院得有罪之確信時，即應由法院為諭知被告無罪之判
    決（最高法院40年臺上字第86號、30年上字第816 號、29年
    上字第3105號、76年臺上字第4986號判例意旨參照）。
三、本件公訴人認被告甲○○涉嫌幫助犯修正前證券交易法第17
    1 條第2 款罪嫌，乃以證人即博達公司董事長丙○○、博達
    公司會計經理賈寶海、博達公司資材部副理蔡壹明、科拓公
    司董事長兼總經理張建平之證述，及卷附臺北縣淡水信用合
    作社系爭帳戶交易明細表、博達公司開立予科拓公司及訊泰
    公司支票於系爭帳戶內兌現之明細表（即附表二）、永豐商
    業銀行綜合作業中心97年12月29日函檢送票號A0000000號等
    9 張支票之正反面影本、臺北縣淡水信用合作社98年1 月9
    日關於系爭帳戶結清情形函暨所檢附系爭帳戶電匯款項至博
    達公司之傳票資料、財團法人金融聯合徵信中心被告之女乙○○之徵信資料、博新投資開發股份有限公司（下稱博新公
    司）之董監事及經理人名單、本院93年度金重訴字第3 號刑
    事判決書等，為其主要論據。訊據被告固不否認提供系爭帳
    戶予徐清雄供博達公司使用，惟堅決否認有公訴意旨所指之
    幫助犯違反證券交易法罪嫌，辯稱：伊係因徐清雄告稱博達
    公司需要使用伊之銀行帳戶，乃隨同徐清雄至臺北縣淡水信
    用合作社竹圍分社辦理開立帳戶事宜，嗣後即將辦理開戶完
    成之存摺及印章等交由徐清雄保管，伊從未使用系爭帳戶，
    亦不知悉該帳戶有何資金進出、用途及匯入匯出對象；伊僅
    小學畢業，常年居住於澎湖地區，曾任美髮學徒及高雄楠梓
    加工區工廠作業員，婚後即任家庭主婦，其間曾至博達公司
    紅樹林廠區擔任工廠作業員近1 個月，就銀行匯兌款項、公
    司之營運及財務等，缺乏相關知識，確一無所知；依伊之學
    識經驗，無法辨明何為不合營業常規之虛偽交易行為，伊並
    無幫助丙○○為不合營業常規虛偽交易之犯罪故意等語。
四、經查：
(一)、本件當事人對於本判決認定事實所引用之證據資料，於本院
    審理期日調查證據時均陳明同意引用為本案證據（見本院98
    年2 月5 日審理筆錄），本院審酌該等言詞供述及書面作成
    時之情況認為適當，依刑事訴訟法第159 條之5 之規定，均
    有證據能力，合先敘明。
(二)、查１、被告甲○○與博達公司董事長丙○○為舅媽與外甥女
    關係，88年4 月19日被告由博達公司財務協理徐清雄偕同向
    臺北縣淡水信用合作社竹圍分社申請開立系爭帳戶後，將存
    摺、印章等資料交予徐清雄，嗣該帳戶於90年11月30日由徐
    清雄辦理結清等情，為被告所自承，並有卷附臺北縣淡水信
    用合作社系爭帳戶交易明細表、臺北縣淡水信用合作社98年
    1 月9 日關於系爭帳戶結清情形函（見95年度偵續字第164
    號卷四第97至106 頁、本院審理卷附98年2 月5 日檢察官庭
    呈證據）可稽。又２、博達公司於88年起在證券交易所上市
    買賣，丙○○與徐清雄等人為使博達公司股票能在證券交易
    市場公開上市，覓得有共同使博達公司為不合營業常規交易
    行為犯意聯絡之科拓公司負責人張建平、訊泰公司實際負責
    人吳貴良等人，共同為公訴意旨所指如附表一所示之製作假
    帳提高銷貨業績、虛增營業數額及盈餘等虛偽交易等情，雖
    亦據丙○○於他案為被告時及於本案審理中為證人時均否認
    在案，陳稱：伊並未指示徐清雄等人為循環假交易及找人頭
    帳戶供博達公司使用云云（見本院98年2 月5 日審理筆錄）
    ，然依(1)丙○○於他案高檢署查緝黑金行動中心偵訊中供稱
    ：因投資股東希望博達公司財務制度要健全，且朝上櫃上市
    方向發展，伊經朋友介紹，知悉當時任職於臺一國際公司協
    理之謝世芳很有經驗，伊遂找謝世芳洽談，希望挖他到博達
    ，謝世芳於86年中先派徐清雄到博達擔任協理，同年底謝世
    芳進入博達，跟伊表示，公司要上櫃，在會計帳上，有主管
    機關之條件規定，例如公司連續獲利時間、獲利比率、資本
    額及公開發行等，當時伊僅是聽，不是很懂，在87年間，謝
    世芳跟伊表示該年度營收無法達成原先之目標，有必要用其
    他方法，例如虛增一些假交易來提昇公司獲利數據，伊當時
    雖沒有反對謝世芳這麼做，但有嚴格要求謝世芳，公司的錢
    一定要再轉回公司，於是博達公司才會從87年起有假交易充
    斥情形，虛增交易的相關資金流程，謝世芳及徐清雄都有配
    合相關交易來製作，伊身為公司負責人，有實際交易之主要
    客戶伊都會知道，但起訴書所列之科拓公司、訊泰公司等，
    伊與上開公司都沒有接觸，也不認識，應是假交易之對象，
    但詳情要問謝世芳等語，及(2)證人即博達公司會計經理賈寶
    海於他案94年6 月20日審理中證稱：伊知道博達公司跟泉盈
    、科拓、訊泰、學鋒、凌創等公司作假交易，剛開始交易時
    ，並不很清楚，是根據應收帳款週轉率及週轉天數來分析，
    覺得有異常，因週轉天數過高，伊有當面問過徐清雄，他第
    1 次要伊不要管那麼多，後來徐清雄才跟伊說實話，說這是
    虛的，作會計的只要說虛的就知道是假交易，博達與科拓等
    公司為假交易，除伊與徐清雄外，謝世芳他們應該都知道，
    因徐清雄後來交給謝世芳，伊認為丙○○知道博達與科拓等
    公司作假銷貨的事情，因為應收帳款明細表，有給丙○○看
    過，伊不知道他有沒有仔細看是哪幾家公司，可是那張表伊
    確實有給丙○○看過，且虛的部分伊等會另外作表，也會給
    丙○○看，因為那是過濾過的東西，當有開會時，伊會提供
    虛、實兩個表給上面之人看，開會時有丙○○、謝世芳、陸
    錦志、伊，有時候還有陳啟文，葉懿慧不知道有沒有，石招
    淑沒有，開會時，不會提到假銷貨這3 個字，但是伊認為在
    場的人應該都知道。開會時就虛與實明細表，有討論應收帳
    款何時收回，通常開會時點接近要出報表日之時，都是月底
    之前，開會亦有針對假交易客戶為討論，科拓等5 家國內公
    司是徐清雄找來的，就博達與該5 家公司間之假交易，伊負
    責在會計傳票上之核准欄位蓋章，而假交易金流，之前是徐
    清雄在做，後來是謝世芳，伊會先以預付貨款名義匯給科拓
    ，他們之間錢如何繞伊不清楚，之後錢會從學鋒那邊以應收
    帳款收回方式，把錢流回來，伊不記得與科拓等5 家公司有
    真交易，假交易的單價會較高，品名會寫比較粗糙，那時徐
    清雄跟伊說，假銷貨是為了博達公司上市才作，上市後會減
    少，但上市後1 、2 年假銷貨數字沒有減少，反而往上增加
    ，伊才離職，徐清雄在上市前，要做假銷貨，是因那時候業
    績不夠，那時候徐清雄是聽命於丙○○等語，及(3)證人即博
    達公司資材部副理蔡壹明於他案審理中證稱：就伊所知，博
    達是上市後開始作假銷貨，因為貨出去有再回來，由PO上來
    看，只要料號前面代號是F 開頭都是假銷貨，89年1 月之科
    拓公司銷貨單，品名規格是FID ，只要料號開頭是F 都是假
    的，正常料號，前面不會有英文字母，所以開頭為F 與S 的
    料號都是假的，是科拓等5 家公司才有的料號等語，及(4)證
    人即科拓公司董事長兼總經理張建平於他案偵查中證稱：伊
    等與博達往來的貨品有零件與成品，且一個零件裡面有上千
    個零件，每家廠商談的條件都不一樣，所以取有利的條件，
    廠商是博達指定的供應商給伊，有訊泰、泉盈，其他待查，
    伊等就和這些供應商進貨，只是和這些供應商做個帳目上PA
    PER WORK，部分有真的，部分是假的帳，有做灌水的動作，
    帳面上這些公司出貨給伊等，後來伊等都出貨給博達，貨部
    分有沒有進到伊公司去需要查帳，科拓公司與博達確實有做
    假帳的情形，關於做假帳的傳票伊有簽，伊知道這些會計傳
    票有在做假的情形，這些供應商是博達提供的等語（以上見
    95年度偵續字第164 號卷四第128 至131 頁附本院93年度金
    重訴字第3 號刑事判決書；同卷二第39至40、337 至340 頁
    偵訊筆錄）；(5)卷附臺北縣淡水信用合作社系爭帳戶交易明
    細表、永豐商業銀行綜合作業中心97年12月29日函檢送如附
    表二所示博達公司開立予科拓公司及訊泰公司之票號A00000
    00號等9 張支票之正反面影本、臺北縣淡水信用合作社98年
    1 月9 日函檢附之系爭帳戶電匯款項至博達公司之傳票資料
    （見95年度偵續字第164 號卷四第97至106 頁、本院審理卷
    附98年2 月5 日檢察官庭呈證據）顯示，如附表二所示博達
    公司開立予科拓公司及訊泰公司之支票於系爭帳戶內兌現，
    且系爭帳戶有匯款回博達公司之情形；(6)綜合上述證據，足
    認博達公司與科拓公司及訊泰公司確實共同為虛偽交易，且
    該虛偽交易係丙○○同意由謝世芳交待下屬徐清雄等人執行
    ，又系爭帳戶係徐清雄因丙○○同意而商借供進行虛偽交易
    時使用之帳戶，洵屬明確。
(三)、丙○○如前述為博達公司之董事長，以直接及間接方式，使
    博達公司於88年至90年間為虛偽交易，不合營業常規且不利
    益，致博達公司受有開立信用狀費用、匯款手續費等損害，
    所為該當於修正前證券交易法第171 條第2 款犯行，固無疑
    義，丙○○前亦據本院93年度金重訴字第3 號刑事判決有罪
    在案（見95年度偵續字第164 號卷四第109 至233 頁附上開
    案件判決書），惟就提供系爭帳戶之被告，是否構成幫助犯
    前揭違反證券交易法罪嫌部分，按刑法上幫助之行為，須有
    幫助他人犯罪之意思，如無此種故意，基於其他原因，以助
    成他人犯罪之結果，尚難以幫助論（最高法院22年上字第
    1022 號 判例意旨參照），準此，應視被告是否基於幫助他
    人為不合營業常規之虛偽交易之犯罪故意，而提供系爭帳戶
    ，以資為斷。查：
１、關於被告提供系爭帳戶之經過，(1)被告於調查中及偵查中初
    訊時即供稱：88年間是博達公司的徐先生帶伊去淡水信用合
    作開戶的，他告訴伊博達公司要用，伊想說丙○○是伊外甥
    女，所以伊開完戶後就將存摺及印章等都交給徐先生，此後
    伊就沒有再看過存摺及印章，伊沒有問過丙○○帳戶作何使
    用等語（見95年度偵續字第164 號卷四第40至41、45至49頁
    附93年9 月21日調查及偵訊筆錄）；核與ａ、證人即被告之
    女乙○○於審理中證稱：伊於86年間至博達公司擔任線上作
    業員，當時伊還在商職念商業類科，是伊自己去找的工作，
    88年間伊調到財務部門作助理，主管是徐清雄；伊母親曾於
    88年間到博達公司作線上作業員約1 星期，後來因為需要照
    顧伊父親，所以就離職回澎湖；徐清雄知道伊母親是丙○○
    的舅媽，88年間他開口就跟伊說要借伊母親的帳戶，請伊打
    電話回去問伊母親，等她下次來臺灣時，他會帶伊母親去開
    戶，伊先以電話通知伊母親，伊母親沒有多問就說可以；伊
    母親來臺後，徐清雄開車帶伊及伊母親去淡水信用合作社竹
    圍分社開戶，開戶完徐清雄就將存摺、印章帶走，印章也是
    徐清雄準備的；徐清雄跟伊說帳戶是公司要用的，開戶當天
    徐清雄也有跟伊母親說帳戶是公司要用，但伊母親沒有問徐
    清雄公司要做何用，伊母親來臺期間也沒有與丙○○碰面等
    語（見本院98年2 月5 日審理筆錄），及ｂ、證人丙○○於
    審理中證稱：伊不清楚徐清雄帶被告去開戶的發生經過，88
    年至90年間伊不記得有無和被告見過面，伊不會專門和被告
    見面，也未曾打電話要求被告提供帳戶給公司使用等語（同
    見本院98年2 月5 日審理筆錄），尚無不合。被告辯稱其開
    立系爭帳戶供博達公司使用之事，係徐清雄與其接洽，而徐
    清雄或丙○○均未曾告知博達公司將如何使用系爭帳戶等情
    ，應堪採信；(2)至檢察官雖舉被告曾於偵查中供稱：是丙○○打電話叫伊到臺北找徐清雄開戶，她叫伊開伊就開等情（
    見95年度偵續字第164 號卷四第56至57頁附96年3 月15日偵
    訊筆錄），質疑被告供稱提供帳戶過程中未與丙○○接洽乙
    節為不實；及舉財團法人金融聯合徵信中心關於乙○○之徵
    信資料、博新公司之董監事及經理人名單（見本院審理卷附
    98 年2月5 日檢察官庭呈證據），質疑被告之女乙○○目前
    仍在丙○○擔任負責人之博新公司任職，所述有偏頗之虞。
    惟查，被告就其於偵查中複訊時之前述供述，陳稱：因伊學
    識經驗不足，造成偵訊筆錄之答話內容並非完整之真意等語
    （見本院97年11月14日準備程序筆錄、98年2 月5 日審理筆
    錄），衡以該節除被告單一之供述外，並無其他證據顯示被
    告於提供帳戶過程中曾與丙○○接觸聯繫，自難以此逕認被
    告係因丙○○直接提出要求，甚或曾告知借用帳戶之真正用
    途，而提供系爭帳戶；又被告之女乙○○於被告提供系爭帳
    戶時尚在博達公司任職，目前復在丙○○擔任負責人之博新
    公司任職等情，固堪認與徐清雄及丙○○之關係均屬密切，
    其或對於系爭帳戶係丙○○等作為不合營業常規之虛偽交易
    犯罪使用乙事有知悉之可能，然此尚無由推論被告亦同為知
    悉；(3)綜上，本件尚無證據顯示被告曾因丙○○、徐清雄等
    人之告知，明知提供系爭帳戶係作為博達公司與其他公司為
    虛偽交易犯罪使用，而認被告有幫助犯修正前證券交易法第
    171 條第2 款罪嫌之直接故意。
２、又金融存款帳戶關乎個人財產權益之保障，固屬專屬性、私
    密性極高而應妥善保管之物，然本件被告係提供系爭帳戶予
    其外甥女丙○○擔任負責人之博達公司使用，並非任意提供
    帳戶予身分未明之人；且查博達公司於88年間積極尋求股票
    在證券交易市場公開上市，公司規模非小，亦無曾為違法行
    為之前例，而以製作假帳提高銷貨業績、虛增營業數額及盈
    餘方式為不合營業常規之虛偽交易，尚非屬社會常態，衡以
    被告僅為國小畢業，出生地及居住地均在離島澎湖地區等情
    ，有其個人基本資料表1 紙附卷可稽（見本院審理卷附被告
    97年11月6 日刑事答辯要旨狀所附被證一），並無參與公司
    經營或業務運作之實務經驗，均難認被告可得而知提供系爭
    帳戶係作為博達公司與其他公司為虛偽交易犯罪使用，而認
    被告有幫助犯修正前證券交易法第171 條第2 款罪嫌之間接
    故意。
五、綜上，本件公訴人所舉之證據，尚不足認定被告有幫助犯修
    正前證券交易法第171 條第2 款罪嫌之故意，揆諸前揭判例
    要旨，自難逕以該罪嫌之幫助犯相繩。此外，復查無其他積
    極事證足資證明被告有公訴意旨所指之犯行，不能證明被告
    犯罪，依法應為被告無罪判決之諭知。
據上論斷，應依刑事訴訟法第301 條第1 項，判決如主文。
本案經檢察官張紜瑋到庭執行職務
中    華    民    國    98    年    2    月     27    日
                  刑事第五庭審判長法  官  李  育  仁
                                  法  官  黃  雅  君
                                  法  官  孫  曉  青
以上正本證明與原本無異。
如不服本判決應於收受判決後10日內向本院提出上訴書狀，並應
敘述具體理由；其未敘述上訴理由者，應於上訴期間屆滿後20日
內向本院補提理由書狀（均須按他造當事人之人數附繕本）「切
勿逕送上級法院」。
                                  書記官  李  佳  穎
中    華    民    國    98    年    2    月     27    日


司法院資訊處製作；財團法人民間司法改革基金會備份。
